ACORDAO-COMPLETO-2428970

ACÓRDÃO 4067/2021 ATA 7/2021 - PRIMEIRA CÂMARA

VISTOS, relatados e discutidos estes autos de Tomada de Contas Especial instaurada pelo Fundo Nacional de Desenvolvimento da Educação (FNDE) , em desfavor do Sr. Francisco Feitosa Farias, ex-Prefeito do Município de São Domingos do Capim/PA (gestão 2005/2008) , em razão de irregularidades na execução e na prestação de contas dos recursos repassados à conta do Programa Dinheiro Direto na Escola - PDDE/2008,
ACORDAM os Ministros do Tribunal de Contas da União, reunidos em sessão de 1ª Câmara, ante as razões expostas pelo Relator, em:
9.1. considerar revel o Sr. Francisco Feitosa Farias (CPF XXX.722.222-XX) , para todos os efeitos, dando-se prosseguimento ao processo, com fulcro no art. 12, § 3º, da Lei n. 8.443/92;
9.2. julgar irregulares, nos termos dos arts. 1º, inciso I, 16, inciso III, alíneas "a" e "c", da Lei 8.443/92 c/c os arts. 19 e 23, inciso III, da mesma Lei, e com arts. 1º, inciso I, 209, incisos I e III, 210 e 214, inciso III, do Regimento Interno/TCU, as contas do Sr. Francisco Feitosa Farias (CPF XXX.722.222-XX) , ex-Prefeito do Município de São Domingos do Capim/PA (gestão 2005/2008) , condenando-o ao pagamento das importâncias a seguir especificadas, atualizadas monetariamente e acrescidas dos juros de mora, calculadas a partir das datas discriminadas até a data da efetiva quitação do débito, fixando-lhe o prazo de quinze dias, para que comprove, perante o Tribunal, o recolhimento das referidas quantias aos cofres do Fundo Nacional de Desenvolvimento da Educação (FNDE) , nos termos do art. 23, inciso III, alínea "a", da citada lei:
	Valor Original
	Data da Ocorrência

	11.160,00
	1/2/2008

	13.165,00
	1/2/2008

	46.425,60
	26/11/2008

	23.212,80
	11/12/2008

9.3. aplicar ao Sr. Francisco Feitosa Farias (CPF XXX.722.222-XX) a multa prevista no art. 57 da Lei 8.443/92, c/c o art. 267 do RI/TCU, no valor de R$ 25.000,00, fixando-lhe o prazo de quinze dias, a contar da notificação, para que comprove, perante o Tribunal (art. 214, III, a, do Regimento Interno do TCU) , o recolhimento da dívida aos cofres do Tesouro Nacional, atualizada monetariamente desde a data deste Acórdão condenatório até a do efetivo recolhimento, se paga após o vencimento, na forma da legislação em vigor;
9.4. autorizar, desde logo, a cobrança judicial das dívidas, caso não atendidas as notificações, na forma do disposto no art. 28, inciso II, da Lei nº 8.443/92;
9.5. enviar cópia deste Acórdão à Procuradoria da República no Estado do Pará, nos termos do § 3º do art. 16 da Lei 8.443/1992, c/c o § 7º do art. 209 do Regimento Interno do TCU, para adoção das medidas cabíveis; e
9.6. enviar cópia desta deliberação ao FNDE e ao responsável, para ciência.

Tomada de Contas Especial. Transferência de recursos na modalidade fundo a fundo à conta do Programa Dinheiro Direto na Escola-PDDE no exercício de 2008.

Primeira Câmara

Prefeitura Municipal de São Domingos do Capim - PA.

3. Interessado/Responsável:
3.1. Interessado: Fundo Nacional de Desenvolvimento da Educação (00.378.257/0001-81).
3.2. Responsável: Francisco Feitosa Farias (XXX.722.222-XX).

13.1. Ministros presentes: Walton Alencar Rodrigues (Presidente), Benjamin Zymler, Vital do Rêgo e Jorge Oliveira.
13.2. Ministros-Substitutos presentes: Augusto Sherman Cavalcanti (Relator) e Weder de Oliveira.

AUGUSTO SHERMAN

Adoto, como relatório, excerto da instrução elaborada por Auditor Federal lotado na Secex-TCE (peça 45) , anuída pelos dirigentes da unidade (peças 46-47) e pelo MP/TCU (peça 48) , em Parecer de quota singela da lavra do e. Subprocurador-Geral Lucas Rocha Furtado: 
"INTRODUÇÃO
1.	Cuidam os autos de Tomada de Contas Especial (TCE) instaurada pelo Fundo Nacional de Desenvolvimento da Educação (FNDE) , em desfavor do Sr. Francisco Feitosa Farias (CPF XXX.722.222-XX) , ex-Prefeito do Município de São Domingos do Capim/PA (gestão 2005/2008) , em razão de irregularidades na execução e na prestação de contas dos recursos repassados à conta do Programa Dinheiro Direto na Escola - PDDE/2008 (peça 2, p. 251) .
2.	O PDDE/2008 tinha por objeto a cobertura de despesas de custeio, manutenção e de pequenos investimentos, de forma a contribuir, supletivamente, para a melhoria da infraestrutura física e pedagógica dos estabelecimentos de ensino beneficiários (peça 2, p. 251) . 
3.	A transferência de recursos para o PDDE/2008 foi normatizada pela Resolução nº 19, de 15/5/2008 (peça 2, p. 252, item 2) .
HISTÓRICO	
Fase de Execução dos Recursos
4.	Para a execução do PDDE/2008, o FNDE repassou ao Município de São Domingos do Capim (PA) a importância total de R$ 170.617,80, conforme Parecer nº 194/2014DIAFI/COPRA-CGCAP/DIFIN (peça 2 - p. 202-205) e Relatório de TCE 140/2016 (peça 2, p. 251) . 
5.	Desse valor total, uma parte foi repassada para a Prefeitura de São Domingos do Capim/PA (CNPJ 05.193.115/0001-63) que assumiu o papel de Entidade Executora-EEx. O valor depositado foi de R$ 69.638,40, por meio de duas ordens bancárias, na conta nº 52434, agência 1341, do Banco do Brasil (peça 2, p. 22) . Esse repasse foi destinado para atender 81 escolas integrantes da rede de ensino do Município de São Domingos do Capim/PA, conforme relação de peça 2, p. 41/45. Segue quadro demonstrativo dos valores repassados:
	Data
	Valor (R$) 

	14/11/2008
	46.425,60

	2/12/2008
	23.212,80

	Total
	69.638,40

6.	A outra parte dos recursos do PDDE/2008 foi repassada diretamente para 21 escolas, conforme Relação de Unidades Executoras de peça 2, p. 35/40. O total repassado nessa modalidade foi de R$ 100.979,40. Segue detalhamento do repasse total do PDDE/2008, de R$ 170.617,80, no quadro abaixo, conforme relatório do FNDE (peça 2, p. 46) :
	1- Subtotal de Unidades Executoras (UEx) = 21
	Nº de Escolas: 21

		Nº de Alunos:3.363

		Valor Pago em 2008: R$ 100.979,40

	2- Subtotal da Proponente* (EEx) = 1
	Nº de Escolas: 81

		Nº de Alunos:2.038

		Valor Pago em 2008: R$ 69.638,40

	3- Total (UEx + EEx) = 22
	Nº de Escolas: 102

		Nº de Alunos: 5.401

		Valor Total Pago em 2008: R$ 170.617,80

	*Proponente: Prefeitura de São Domingos do Capim/PA (CNPJ 05.193.115/0001-63) .

7.	O prazo final para apresentação da prestação de contas ocorreu em 28/2/2009 (peça 2, p. 251) .
8.	Em 3/11/2009, o FNDE recebeu a prestação de contas do PDDE/2008 pelo Sr. José Cristiano Martins Nunes, Prefeito sucessor (gestão 2009/2012) , que encaminhou as folhas nº 1 e 2, ou seja, o Demonstrativo Consolidado da Execução Físico-Financeira das 21 Unidades Executoras-UExs (peça 2, p. 20-21) . Na ocasião não foi enviado ofício (peça 2, p. 139, item 2.1) .
Fase Interna da TCE
9.	Nesse documento, o Sr. José Cristiano Martins Nunes, Prefeito sucessor (gestão 2009/2012) , informou que o valor total creditado pelo FNDE para atender a execução física de 21 Unidades Executivas foi de R$ 97.727,52, e que esses recursos não foram utilizados no exercício de 2008, mas sim, reprogramados para o exercício de 2009, cuja justificativa foi ' em função da troca do administrador municipal e informações mais detalhadas como gastar os recursos referentes ao repasse do PDDE/2008' (peça 2, p.20) .
10.	Em 9/11/2009, após análise da prestação de contas, foi emitida a Notificação DIPRA 86603/PDDE/2009 (peça 2, p. 23) , em que a Coordenação-Geral de Contabilidade e Acompanhamento de Prestação de Contas comunicou à Prefeitura Municipal de São Domingos do Capim/PA (Gestão 2005/2008) , que o Demonstrativo da Execução da Receita e da Despesa e de Pagamentos Efetuados não acompanhou a prestação de contas do PDDE/2008, permanecendo a situação de inadimplência do Município, uma vez que não atendeu à Resolução CD/FNDE nº 019/2008.
11.	Em 16/12/2009, em resposta à notificação do FNDE, o Sr. José Cristiano Martins Nunes, Prefeito sucessor (gestão 2009/2012) , expediu o Ofício 150/2009-GA (peça 2, p. 24) , por meio do qual encaminhou outro Demonstrativo Consolidado da Execução Físico-Financeira que, novamente, fez referência apenas aos recursos repassados diretamente às 21 escolas que foram Unidades Executoras-UEXs (peça 2, p. 25) . Assim, o Sr. José Cristiano Martins Nunes, Prefeito sucessor (gestão 2009/2012)  não encaminhou documentos sobre os recursos repassados diretamente à conta do Município, no valor de R$ 69.638,40.
12.	Em 30/12/2009, diante do não atendimento ao que foi solicitado, a Coordenação-Geral de Contabilidade e Acompanhamento de Prestação de Contas do FNDE expediu a Notificação DIPRA 88428-PDDE/2009 (peça 2, p. 29) , e encaminhou à Prefeitura Municipal de São Domingos do Capim/PA, informando que a situação de inadimplência permanecia e solicitou o saneamento da pendência.
13.		Em 4/2/2010, o FNDE enviou ao Sr. Francisco Feitosa Farias, ex-Prefeito (gestão 2005/2008) , Ofício 209/2011 - DIPRA/COPRA/CGCAP/DIFIN/FNDE/MEC (peça 2, p. 54/55) , informando que o Demonstrativo da Execução da Receita e da Despesa e de Pagamentos Efetuados não acompanhou a referida prestação de contas, e concedeu o prazo de 30 dias para regularização da pendência ou a devolução dos recursos. No entanto, a correspondência retornou dos Correios com o indicativo 'Não Procurado' (peça 2, p. 58-59) , motivo pelo qual, o Sr. Francisco Feitosa Farias, ex-Prefeito (gestão 2005/2008) , foi notificado por meio do Edital de Notificação nº 10, publicado no D.O.U nº 57, seção 3, em 24/3/2011 (peça 2, p. 60) .
14.	Em 7/4/2010, o Sr. José Cristiano Martins Nunes, Prefeito sucessor (gestão 2009/2012) encaminhou ao FNDE, por meio do Ofício 206/2010 (peça 2, p. 63) , cópia dos documentos da Ação Civil Pública de Improbidade Administrativa que a Prefeitura Municipal de São Domingos do Capim/PA impetrou contra o ex-Prefeito Francisco Feitosa Farias, referente ao Programa Dinheiro Direto na Escola - PDDE do 2008, e anexou cópia da Certidão de Tramitação (peça 2, p. 64/74) .
15.	Em 13/4/2010, por meio do Despacho nº 404/2010 - DIJAP/PROFE/FNDE, a Procuradoria Federal - FNDE entendeu que a Ação Civil Pública de Improbidade Administrativa (Certidão de Tramitação do Processo 2010.1.000043-3 , peça 2, p. 63/74) , movida pela Prefeitura Municipal de São Domingos do Capim/PA contra o Sr. Francisco Feitosa Farias (gestão 2005/2008) , referente ao PDDE/2008, atendeu aos requisitos da Resolução CD/FNDE 53/2009, que aprovou o Manual de Assistência Financeira dos Programas do FNDE, pois a medida adotada ficou caracterizada como 'Representação', podendo ocasionar a exclusão ou suspensão do nome do Município dos cadastros de inadimplência (peça 2, p. 76) .
16.	Em 26/10/2011, diante da inércia do Sr. Francisco Feitosa Farias (gestão 2005/2008) , a Coordenação-Geral de Contabilidade e Acompanhamento de Prestação de Contas do FNDE, por meio do Ofício 1648/2011-DIPRA/COPRA/CGCAP/DIFIN/FNDE/MEC, concedeu ao ex-Prefeito o prazo de 30 (trinta) dias, para regularização da pendência ou a devolução dos recursos repassados para a Entidade Executora-EEX, ou seja, R$ 69.638,40, uma vez que o 'Demonstrativo da Execução da Receita e da Despesa e de Pagamentos Efetuados' não acompanhou a referida prestação de contas. O valor de R$ 69.638,40 ficou sem a documentação referida nos autos, uma vez que o Demonstrativo Consolidado da Execução Físico-Financeira das Unidades Executoras-UEXs, enviado pelo ex-Prefeito sucessor, em 28/10/2009, abarcou somente o valor repassado às 21 escolas, conforme explicitado acima, no parágrafo 5. A correspondência retornou dos Correios com o indicativo 'Não Procurado' (peça 2, p. 88-89) . Sendo assim, o Sr. Francisco Feitosa Farias, foi notificado por Edital nº 5, de 9/2/2012, publicado no D.O.U., nº 30, Seção 3, em 10/2/2012 (peça 2, p. 90) .
17.	Em 20/3/2012, por meio do Ofício 485/2012-DIPRA/COPRA/CGCAP/DIFIN/FNDE-MEC (peça 2, p.91) , a Coordenação-Geral de Contabilidade e Acompanhamento de Prestação de Contas do FNDE reiterou o conteúdo do ofício anterior, ou seja, a restituição do valor de R$ 69.638,40, e concedeu o prazo de 30 dias para a regularização da pendência ou a devolução dos recursos (peça 2, p. 91-92) . Cabe destacar que dessa vez o aviso de recebimento foi assinado, pelo próprio responsável, Sr. Francisco Feitosa Farias, datado de 23/3/2012 (peça 2, p. 95-96) , no endereço 'Otr. Passagem Santo André, 101 - Atalaia- 67013-205 - Ananindeua - PA'.
18.	Em 27/2/2014, por meio da Informação nº 24/2014- DIAFI/COPRA/CGCAP/DIFIN-FNDE (peça 2, 139/141) , a Coordenação-Geral de Contabilidade e Acompanhamento de Prestação de Contas do FNDE, decidiu reanalisar as contas do PDDE do Município de São Domingos do Capim/PA, referente aos exercícios 2006 a 2008, a fim de proporcionar aos responsáveis o conhecimento das faltas que lhes estavam sendo imputadas, para que fizessem uso do instituto consagrado da ampla defesa e do contraditório, bem como, identificar os fatos devidamente quantificados. Com relação ao PDDE/2008, o documento realizou as seguintes constatações (peça 2, p. 189/191, itens 2.10 a 2.12) :
	2.10 Demonstrativo Consolidado da Execução Físico Financeira das Unidades Executoras Próprias: 
	a) o valor informado no campo de recursos transferidos pelo FNDE R$ 97.653,00 diverge do valor efetivamente repassado RS 100.979,40, conforme Relação de Unidades Executoras (REX) . Cabe ressaltar que há um pagamento discriminado na Relação de Unidades Executoras - REX referente ao Programa 50% URBANA no valor de R$ 3.326.40, destinado ao Conselho Escolar da Escola Municipal de 1º Grau Cândido Lopes (CNPJ 02.252.108/0001-05) , que equivale ao valor restante para se chegar ao valor efetivamente repassado (RS 100.979,40) . Dessa forma, faz-se necessário o envio do Demonstrativo Consolidado corrigido com o valor citado acima (R$ 3.326,40) somado com o valor informado (RS 97.653,00) , perfazendo o valor de R$ 100.979,40 ou a devolução do valor impugnado.
	Data Débito
	Valor Impugnado 

	28/11/2008
	R$ 3.326,40

	2.11 Demonstrativo da Execução da Receita e da Despesa e de Pagamentos Efetuados:
	a) não foi enviado o Demonstrativo da Execução da Receita e da Despesa e de Pagamentos Efetuados, contrariando o disposto na Resolução nº 19, de 15 de maio de 2008, art. 25, inciso III. Todavia, após análise dos extratos bancários da conta específica do Programa, constatou-se que houve despesas que não foram comprovadas, conforme tabela abaixo. Assim, faz-se necessário o encaminhamento do referido Demonstrativo ou a devolução do valor impugnado.
	DATA DÉBITO
	HISTÓRICO
	Nº DOCUMENTO
	VALOR (R$) 

	1/2/2008
	CH PAGO AG
	850065
	11.160,00

	1/2/2008
	CH PAGO AG
	850066
	13.165,00

	26/11/2008
	CHEQ
	850059
	46.425,60

	11/12/2008
	CHEQ
	850063
	23.212,80

	TOTAL
	93.963,40

	b) foi realizado pagamento indevido de tarifa bancária, conforme disposto na tabela abaixo, contrariando a Resolução CD/FNDE nº 19, de 15/5/2008, par[agrafo 7º, art. 19. Dessa forma, faz-se necessário a devolução no valor de R$ 1,45.
	Data
	Nº Ch/OB
	Valor (R$) 

	17/9/2008
	80917
	1,45

	Total
	1,45

	2.12 Extratos
	a) não aplicação dos recursos no mercado financeiro, contrariando o disposto no parágrafo 5º, art. 19, da Resolução CD/FNDE nº 19 de 15/5/2008. Tal fato acarretou prejuízo ao erário no valor de R$ 241,10, conforme tabela a seguir:
	Valor não aplicado
	Período da não aplicação
	Rendimentos não auferidos

		Data Inicial
	Data Final
	Poupança
	Curto Prazo

	2,80
	1/1/2008
	3/1/2008
	0,00
	0,00

	24 335,60
	3/1/2008
	1/2/2008
	0,00
	90,75

	13.266,36
	1/2/2008
	1/2/2008
	0,00
	0,00

	101,36
	1/2/2008
	17/9/2008
	4,33
	0,00

	104,24
	17/9/2008
	14/11/2008
	0,74
	0,00

	46.530,58
	14/11/2008
	26/11/2008
	0,00
	99,79

	204,78
	26/11/2008
	2/12/2008
	0,00
	0.22

	23.417,80
	2/12/2008
	11/12/2008
	0,00
	44,36

	249,36
	11/12/2008
	31/12/2008
	0,00
	0,88

	241,10
	31/12/2008
	31/12/2008
	0,00
	0,00

Procedimento: para realizar o recolhimento referente a não aplicação aos recursos apontados na tabela acima, os valores descritos na coluna 'Rendimentos não auferidos' devem ser lançados no Sistema de Débito desde a respectiva 'Data Final' até a data da efetiva devolução aos cofres públicos federais, incluindo-se os juros.
	19.	Em 10/3/2014, por meio do Ofício nº 185/2014 - DIAFI/COPRA/CGCAP/DIFIN/FNDE-MEC (peça 2, p. 143/149) , o FNDE informou ao Sr. Francisco Feitosa Farias (CPF XXX.722.222-XX) , ex-Prefeito (gestão 2005/2008) , que o valor de impugnação por irregularidades, no âmbito do PDDE/2008, foi de R$ 97.289,80 e o valor do prejuízo, referente a não aplicação no mercado financeiro, foi de R$ 241,10, conforme tabela abaixo (peça 2, p. 143-150) : 
	Recursos Transferidos PDDE/2008

	Entidade Executora-EEX
	Unidade Executora-UEX
	Valor Total Repassado (R$) 

	69.638,40
	100.979,40
	170.617,80

	Recursos Impugnados PDDE/2008

	Entidade Executora-EEX
	Unidade Executora-UEX
	Valor Impugnado (R$) 

	93.963,40
	3.326,40
	97.289,80

	Não aplicação no mercado financeiro 
	241,10

20.	Não houve a cobrança do valor de R$ 1,45, referente ao pagamento indevido de tarifa bancária. Cumpre observar que, em 19/4/2014, o AR foi recebido por Alda Sales, no endereço Avenida Pinheiro S/N - Ponto Certo - 68635-000 - São Domingos do Capim - PA (peça 2, p. 196) .
21.	Na mesma data, o FNDE expediu o Ofício nº 186/2014 - DIAFI/COPRA/CGCAP-DIFIN/FNDE/MEC (peça 2, p 159/160) , informando ao Prefeito Municipal de São Domingos do Capim/PA, na época, Sr. Alberto Yoiti Nakata (gestão 2013/1016) , sobre a análise financeira de prestação de contas, para providências (AR - peça 2, p. 195) .
22.	Em 30/7/2014, por meio do 		Parecer 194/2014 - DIAFI/ COPRA/ CGCAP/ DIFLN/ FNDE/ MEC (peça 2, p. 211/212 e peça 41) , o FNDE concluiu pela 'aprovação parcial da prestação de contas' do PDDE/2008, pela alteração da situação da Entidade no Sistema de Prestação de Contas - SISPCO, para 'inadimplente' e pela impugnação das seguintes irregularidades: 
		Valor da EEx - Prefeitura (R$) 
	Valor das UEx- 21 escolas (R$) 

	Saldo do exercício anterior
	24.325,60
	
	Valor repassado
	69.638,40
	
	Recursos Próprios
	0,00
	
	Rendimento de aplicação dos recursos
	0,00
	
	Total da Receita
	93.974,00
	
	Total da despesa
	93.964,85
	
	Despesa impugnada conforme subitem 2.2.2. alíneas 'a' (despesas não comprovadas no valor de R$ 93.963,40, identificadas após análise do extrato bancário) e 'b' (pagamento de tarifa bancária no valor de 1,45) : 
	93.964,85
	
	Valor impugnado conforme subitem 2.2.1, alínea 'a': recurso transferido pelo FNDE a uma das 21 Unidades Executoras ( Conselho Escolar da EM Candido Lopes, CNPJ 02.252.108/001-05) e que não foi declarado na prestação de contas.
	0,00
	3.326,40

	Saldo financeiro a ser reprogramado
	9,15
	50.077,75

	Prejuízo ao erário pela não aplicação dos recursos no mercado financeiro
	241,10
	0,00

23.	Nessa análise, o total da receita do PDDE/2008 considerado é composto do valor repassado em 2008, de R$ 69.638,40, acrescido do valor de R$ 24.325,60, referente ao saldo do exercício PDDE/2007, cujas ordens bancárias foram creditadas em 2008, conforme Parecer 237/2014-DIAFI/COPRA/CGCAP-DIFIN/FNDE/MEC (peça 2, p 214/217) , que analisou a prestação e contas do PDDE/2007. Destacamos que, de acordo com extrato bancário do SIGEF, o valor creditado na conta foi efetivamente na data de 3/1/2008 (peça 2, p. 155) . Segue transcrição abaixo do parecer (peça 2, p 215, item 2.2.1, alínea 'e') :
e) foram informados no Demonstrativo pagamentos com cheques (850065 e 850066) no valor de R$ 11.160,00 e de RS 13.165,00, totalizando o valor de RS 24.325,00 executados no exercício de 2008 (1/2/2008) , conforme tabela abaixo e do Demonstrativo de Execução. Assim, tendo em vista que não foram encaminhadas as documentações comprobatórias (notas de empenho, notas fiscais, etc) que atestem a aplicação destes recursos no exercício de 2007 os referidos débitos deverão ser apurados na prestação de contas do exercício de 2008.
	Data
	Nº Ch/OB
	Valor (R$) 

	1/2/2008
	850065
	11.160,00

	1/2/2008
	850066
	13.165,00

	Total
	24.325,00

24.	Em 30/10/2014, ambos pareceres acima citados, foram encaminhados ao Sr. Francisco Feitosa Farias, ex-Prefeito (gestão 2005/2008) , mediante Ofício 993/20l4 - DIAFI-COPRA/CGCA/DIFIN/FNDE-MEC (peça 2, p. 206, AR - peça 2, p. 220) . Cabe observar que o AR, de 14/11/2014, está assinado por Alda Sales, porém, no carimbo de identificação consta o nome de 'Edicelio Alves da Costa - Matricula 8.465.025-8'.	 Por sua vez, na mesma data, o FNDE expediu o Ofício nº 994/2014 - DIAFI/COPRA/CGCAP/DIFIN/FNDE/MEC, informando dos pareceres à Prefeitura Municipal de São Domingos do Capim/PA, ao Sr. Alberto Yoiti Nakata, ex-Prefeito na gestão 2013/1016 (peça 2, p. 213 - AR - peça 2, p. 221) .
Quantificação do Dano
25.	Em 8/9/2016, diante do não saneamento das irregularidades apontadas e da não devolução dos recursos, instaurou-se a Tomada de Contas Especial (peça 2, p.1) . No Relatório de TCE nº  140/2016 DIREC/COTCE/CGCAP/DIFIN-FNDE/MEC (peça 2, p. 251/258) , de 29/11/2016, o motivo apontado foram as irregularidades na execução e na prestação de contas dos recursos transferidos à conta do PDDE/2008, praticadas pelo Sr. Francisco Feitosa Farias, ex-Prefeito (gestão 2005/2008) , uma vez que  era a pessoa responsável pela gestão dos recursos nesse período, conforme documentos acostados aos autos, porém não adotou as providências para a comprovação da devida utilização dos recursos. O Relatório não imputou responsabilidade ao Prefeito sucessor, Sr. José Cristiano Martins Nunes, uma vez que o Município ingressou com a Ação Civil Pública contra ex-Prefeito, durante sua gestão. 
26.	No tocante à quantificação do dano, o relatório informou que este representou 57,16% dos recursos repassados à conta do PDDE, no exercício de 2008, o que correspondeu ao valor original de R$ 97.532,35 (peça 2, p. 257, item 13) , conforme quadro abaixo:
	Origem do Débito
	Data
	Valor (R$) 

	Despesas não comprovadas e identificadas após análise do extrato bancário (peça 2, p. 22) da conta da Prefeitura de São Domingos do Capim/PA (CNPJ 05.193.115/0001-63) . 
	1/2/2008
	11.160,00

		1/2/2008
	13.165,00

		26/11/2008
	46.425,60

		11/12/2008
	23.212,80

	Sub-total
		93.963,40

	Recurso transferido ao Conselho Escolar da EM Candido Lopes, CNPJ 02.252.108/001-05, não declarado na prestação de contas encaminhada pelo Prefeito sucessor.
	28/11/2008
	3.326,40

	Pagamento de tarifa bancária
	17/9/2008
	1,45

	Prejuízo por falta de aplicação dos recursos no mercado financeiro
	31/12/2008
	241,10

	Total Geral
		97.532,35

27.	O Relatório de Auditoria 471/2017 da Controladoria Geral da União (peça 2, p. 265/267) , de 16/5/2017, também chegou às mesmas conclusões. Após serem emitidos o Certificado de Auditoria, o Parecer do Dirigente e o Pronunciamento Ministerial (peça 2, p. 268,270 e 272) , o processo foi remetido a esse Tribunal.
Fase Externa da TCE
28.	               Na instrução inicial da Secex/PA (peça 6) , analisando-se os documentos nos autos, entendeu-se que a imputação da responsabilidade pelas irregularidades apontadas era do Sr. Francisco Feitosa Farias, ex-Prefeito do Município de São Domingos do Capim/PA (gestão 2005/2008) . No entanto, não acolheu a impugnação dos valores referentes à 'não aplicação no Mercado Financeiro', de R$ 241,10, e ao 'pagamento indevido de tarifa bancária', de R$ 1,45, com base no Acórdão 5774/2015-TCU-Primeira Câmara e no Acórdão 6197/2016-TCU-Primeira Câmara, respectivamente. Assim, a instrução concluiu pela impugnação do valor de R$ 166.072,57, atualizado em 26/9/2017.
29.	No tocante ao Sr. José Cristiano Martins Nunes, ex-Prefeito sucessor (gestão 2009/2012) , a análise preliminar concordou com a posição do tomador de contas do FNDE e da CGU, de não imputação de responsabilidade ao ex-Prefeito sucessor, em atendimento à Súmula 230 do TCU, uma vez que o Município, durante sua gestão, impetrou Ação Civil Pública contra o Prefeito antecessor.
30.	Dessa forma, concluiu-se pela necessidade de realização de citação do Sr. Francisco Feitosa Farias (CPF XXX.722.222-XX) , na condição de ex-Prefeito Municipal de São Domingos do Capim, gestão 2005/2008, com fundamento nos arts. 10, § 1º, e 12, incisos I e II, da Lei 8.443/1992 c/c o art. 202, incisos I e II, do RI/TCU, para que apresentasse alegações de defesa e/ou recolhesse aos cofres do Fundo Nacional de Desenvolvimento da Educação - FNDE as quantias impugnadas, por causa das irregularidades abaixo transcritas:
	a) Irregularidade 1: não comprovação, na rede de ensino de São Domingos do Capim (PA) , da execução do valor de R$ 93.963,40 creditados na conta da Entidade Executora para atendimento de 81 Escolas que não possuíam unidades executoras próprias discriminadas na Relação de Unidades Executoras - REx à peça 2, p. 40-46, consolidando essa despesa no Demonstrativo da Execução da Receita e da Despesa e de Pagamentos Efetuados do PDDE/2008 do Município, contrariando o inciso III, do art. 25, da Resolução CD/FNDE 19, de 15/5/2008: 
	a.1) Conduta do responsável: omitir-se no dever de comprovar, mediante apresentação do Demonstrativo da Execução da Receita e da Despesa e de Pagamentos Efetuados, itens de despesas referentes a valores creditados na conta da Entidade Executora para atendimento de 81 Escolas que não possuíam unidades executoras próprias. 
	a.2) Nexo de causalidade: a omissão do prefeito no dever de apresentar Demonstrativo da Execução da Receita e da Despesa e de Pagamentos Efetuados impediu comprovar a boa e regular aplicação dos recursos federais transferidos ao município de São Domingos do Capim/PA. a.3) a.3) Culpabilidade: É razoável afirmar que o responsável tinha consciência da ilicitude de seu ato e que, consideradas as responsabilidades e as normas a que se subordina na condição de prefeito, dele era exigível conduta diversa daquela que adotou, pois deveria apresentar Demonstrativo da Execução da Receita e da Despesa e Pagamentos Efetuados, relativo ao PDDE/2008, em vez de omitir-se em dever a que estava obrigado. 
	
	b) Irregularidade 2: não comprovação, na rede de ensino de São Domingos do Capim (PA) , da execução do valor de R$ 3.326,40, creditados nas contas das caixas escolares para atendimento de 21 escolas que constituíram Unidade Executora Própria (UEx) discriminadas na Relação de Unidades Executoras/REx à peça 2, p. 35-40, contrariando o inciso III, do art. 25, da Resolução CD/FNDE 19, de 15/5/2008. 
	b.1) Conduta do responsável: omitir-se no dever de comprovar a execução de valores creditados nas contas das caixas escolares para atendimento de 21 escolas que constituiriam Unidade Executora Própria (UEx) . 
	b.2) Nexo de causalidade: A omissão do prefeito no dever de informar os recursos transferidos, por ocasião da prestação de contas, impediu comprovar a boa e regular aplicação dos recursos federais transferidos ao município de São Domingos do Capim/PA. 
	b.3) Culpabilidade: É razoável afirmar que o responsável tinha consciência da ilicitude de seu ato e que, consideradas as responsabilidades e as normas a que se subordina na condição de prefeito, dele era exigível conduta diversa daquela que adotou, pois deveria informar corretamente os recursos transferidos, em vez de informar valores divergentes ao que estava obrigado. Dispositivos violados: art. 70, parágrafo único, da Constituição Federal, art. 19, §§ 5º e 7º e art. 25, inciso III, da Resolução CD/FNDE 19/2008
31.	A quantia impugnada na citação foi apresentada conforme quadro abaixo. Como explicitado no item 22, acima, os cheques no valor de R$ 11.660,00 e R$ 13.165,00, no total de R$ 24.325,00, pertencem ao repasse de recursos do PDDE/2007, mas foram executados no exercício de 2008 (1/2/2008) . Portanto, como não foram encaminhadas a documentação comprobatória (notas de empenho, notas fiscais, etc.) , que atestassem a aplicação desses recursos no exercício de 2007, o FNDE entendeu que os referidos débitos deveriam ser apurados na prestação de contas do exercício de 2008, conforme Parecer 237/2014 - DIAFI/COPRA/CGCAP/DIFIN/FNDE/MEC (peça 2, p. 214-217) :
	Valor Original
	Data da Ocorrência

	11.160,00
	1/2/2008

	13.165,00
	1/2/2008

	46.425,60
	26/11/2008

	3.326,40
	28/11/2008

	23.212,80
	11/12/2008

	Valor Atualizado (R$) 
	Data da Atualização (Cf. Demonstrativo de Débito de peça 29) 

	178.971,89
	17/9/2019

32.	Em cumprimento ao pronunciamento da unidade (peça 8) , foi efetuada a citação do responsável, Sr. Francisco Feitosa Farias, CPF XXX.722.222-XX, nos moldes adiante:
	Ofício/Edital
	Data do ofício
	Data de Recebimento do Ofício
	Nome do Recebedor do Ofício
	Observação
	Fim do Prazo para defesa

	Ofício 1974/2017-TCU/SECEX-PA (peça 10) 
	20/10/2017
	Não  recebido. 
	-
	Pesquisa realizada na Base de Dados da Receita Federal (peça 9) . AR 'Não procurado', em 3/12/2017 ( peça 12) .
	-

	Ofício 0235/2018-TCU/SECEX-PA.
	1/3/2018
	Não  recebido
		Pesquisa (peça 14) realizada nos próprios autos (peça 2, pág. 53 e 91) . 
AR 'Mudou-se', em 15/3/2018 ( peça 17 e 18) .
	-

	Ofício 0236/2018-TCU/SECEX-PA (peça 15) 
	1/3/2018
	Não  recebido
		Pesquisa (peça 14) realizada nos próprios autos (peça 2, pág. 53 e 91) . 
AR 'Não procurado', em 9/4/2018 ( peça 19) .
	-

	Ofício 0607/2018-TCU/SECEX-PA.
	 26/4/2018
	Não  recebido
		Pesquisa realizada na base de dados CAGED (peça 20) . 
AR 'Não procurado', em 1/6/2018 ( peça 23 e 24) .
	-

	Edital nº 0027/2018-TCU/SECEX-PA 
 (Peça 26) .
	21/6/2018
	2/7/2018
	DOU nº 125, Seção 3 
 (peça 27) 
		17/7/2018

33.	Transcorrido o prazo regimental, o responsável permaneceu silente.
34.	Em 17/9/2019, após instrução (peça 30) , a área técnica concluiu pela necessidade de renovar a citação do Sr. Francisco Feitosa Farias, conforme transcrição abaixo (peça 30, p. 9, item 32) :
32. 	Diante do exposto, submetemos os autos à consideração superior, propondo renovar a citação do Sr. Francisco Feitosa Farias (CPF XXX.722.222-XX) , ex-Prefeito do Município de São Domingos do Capim/PA (gestão 2005/2008) , nos termos propostos na instrução de peça 6, em outros endereços alternativos, como a base de dados do Detran, do Tribunal Superior eleitoral, ou ainda do sistema judiciário (caso haja ação judicial contra o responsável) , a fim de evidenciar o esgotamento de todas as tentativas de localizar o responsável, e em homenagem ao princípio do contraditório e da ampla defesa.
35.	Em cumprimento ao pronunciamento da unidade (peça 32) , não foi possível efetuar a citação do responsável, Sr. Francisco Feitosa Farias, CPF: XXX.722.222-XX, conforme registros abaixo discriminados:
	Ofício/Edital
	Data do ofício
	Data de Recebimento do Ofício
	Nome do Recebedor do Ofício
	Observação
	Fim do Prazo para defesa

	Ofício 9182/2019-TCU/Seproc (peça 34) 
	31/10/2019
	Não  recebido 
	-
	Pesquisa realizada na Base de Dados da Receita Federal (peça 33) .
AR 'Não procurado', em 30/12/2019 ( peça 35) .
	-

	Ofício 4772/2020-TCU/Seproc (peça 37) 
	17/2/2020
	Não  recebido
		Pesquisa (peça 36) realizada na Base de Dados do TSE, RENACH. 
AR 'Não procurado', em 14/4/2020 ( peça 38) .
	-

36.	Em 27/5/2020, frustradas as diversas tentativas de citação do responsável, o setor de comunicações processuais emitiu despacho conclusivo (peça 39) .
37.	Em 22/6/2020, em consulta aos processos do próprio tribunal, foi localizado o termo de não localização do responsável, emitido pela SECEX-AM, em 21/2/2019 (peça 40) .
EXAME TÉCNICO
Da validade das notificações
38.	Preliminarmente, cumpre tecer breves considerações sobre a forma como são realizadas as comunicações processuais no TCU. A esse respeito, destacam-se o art. 179, do Regimento Interno do TCU (Resolução 155, de 4/12/2002) e o art. 4º, inciso III, § 1º, da Resolução TCU 170, de 30 de junho de 2004, in verbis:
Art. 179. A citação, a audiência ou a notificação, bem como a comunicação de diligência, farseão:
I - mediante ciência da parte, efetivada por servidor designado, por meio eletrônico, fac-símile, telegrama ou qualquer outra forma, desde que fique confirmada inequivocamente a entrega da comunicação ao destinatário;
II - mediante carta registrada, com aviso de recebimento que comprove a entrega no endereço do destinatário;
III - por edital publicado no Diário Oficial da União, quando o seu destinatário não for localizado
 (...) 
Art. 3º As comunicações serão dirigidas ao responsável, ou ao interessado, ou ao dirigente de órgão ou entidade, ou ao representante legal ou ao procurador constituído nos autos, com poderes expressos no mandato para esse fim, por meio de:
I - correio eletrônico, fac-símile ou telegrama;
II - servidor designado;
III - carta registrada, com aviso de recebimento;
IV - edital publicado no Diário Oficial da União, quando o seu destinatário não for localizado, nas hipóteses em que seja necessário o exercício de defesa'.
Art. 4º. Consideram-se entregues as comunicações:
I - efetivadas conforme disposto nos incisos I e II do artigo anterior, mediante confirmação da ciência do destinatário;
II - realizadas na forma prevista no inciso III do artigo anterior, com o retorno do aviso de recebimento, entregue comprovadamente no endereço do destinatário;
III - na data de publicação do edital no Diário Oficial da União, quando realizadas na forma prevista no inciso IV do artigo anterior.
§ 1º O endereço do destinatário deverá ser previamente confirmado mediante consulta aos sistemas disponíveis ao Tribunal ou a outros meios de informação, a qual deverá ser juntada ao respectivo processo.
39.	No caso vertente, a citação do responsável se deu por Edital (peça 27) , uma vez que as pesquisas de endereço foram realizadas pelo TCU, primeiramente, junto à Receita Federal (peça 9) e, depois, junto aos autos (peça 2, pág. 53 e 91) e, numa última tentativa, junto à base de dados CAGED (peça 20) .
40.	No tocante a essa questão, temos que levar em consideração outras manifestações desta Corte, como abaixo transcrevemos:
Antes de promover a citação por edital, o TCU, para assegurar a ampla defesa, deve buscar ao máximo outros meios possíveis para localizar e citar o responsável, nos limites da razoabilidade, a exemplo das medidas previstas no art. 6.º, inciso II, da Resolução-TCU 170/2004, fazendo juntar aos autos documentação ou informação comprobatória dos diferentes meios experimentados que restaram frustrados, como também da impossibilidade em localizá-lo, demonstrando, quando for o caso, que ele está em lugar ignorado, incerto ou inacessível, procedimento que deve ser adotado mesmo quando for lançada pelos Correios a informação 'não procurado' no cartão de aviso de recebimento da comunicação processual remetida ao responsável. Direito Processual. Citação. Validade. Requisito. Citação por edital. AR. Comunicação processual. Boletim de Jurisprudência 178/2017
A não localização do responsável no endereço constante do Cadastro de Pessoas Físicas da Receita Federal (CPF) não é capaz de gerar, por si só, a presunção de que a pessoa se encontra em lugar desconhecido e incerto para justificar a notificação por edital em processo do TCU. Devem ser realizados outros procedimentos que permitam a conclusão de que foram efetuados significativos esforços para localizar o responsável, a exemplo de pesquisas junto a cadastros de órgãos públicos (ex. departamento de trânsito) ou concessionárias de serviços públicos (ex. empresas de telefonia e de fornecimento de energia elétrica) , ou mesmo pesquisas na internet, incluindo redes sociais. Direito Processual. Comunicação processual. Validade. Requisito. Citação por edital. Boletim de Jurisprudência 128/2016
41.	Em face desse entendimento, por meio de nova instrução (peça 30) , foi proposto renovar a citação em endereços alternativos, como a base de dados do Detran, do Tribunal Superior eleitoral, ou ainda do sistema judiciário, caso haja ação judicial contra o responsável. No entanto, após a pesquisa de peça 36, cuja fonte foi o TSE e RENACH, a citação não obteve sucesso uma vez que o resultado do AR foi 'não procurado' (peça 38) . Ademais, cumpre registrar que, de forma criteriosa, nova pesquisa foi realizada junto à base da receita Federal (peça 33) , atualizada em 31/10//2019, e nova citação foi encaminhada para o endereço, por meio do Ofício 9182/2019-TCU/Seproc, de 31/10/2019 (peça 34) , porém sem sucesso, cujo AR foi 'não procurado' (peça 35) .
42.	 Ademais, em consulta aos processos judiciais em nome do Sr. Francisco Feitosa Farias, CPF XXX.722.222-XX, verifica-se que o endereço de citação para penhora de bens e sua avaliação, conforme despacho do juiz federal (peça 42) , referente ao processo n° 0000402-77.2019.4.01.3904 - da 1ª Vara da Subseção Judiciária de Castanhal - TRF 1ª Região (peça 42) , é o mesmo endereço encontrado na pesquisa realizada por este Tribunal à peça 33, conforme consulta à Base de dados da Receita Federal, ou seja, Avenida Pinheiro, s/n, Portelinha, São Domingos do Capim/PA - CEP: 68635-000. Destaca-se que a decisão foi proferida em data recente, em 30/1/2020.
43.	Portanto, ficou comprovado nos autos que buscou-se ao máximo todos os meios possíveis para localizar e citar o responsável. Tal fato corrobora o Termo de não localização do responsável, emitido em 21/2/2019, pela Secex-AM, por meio do qual atestou, na época, que realizou pesquisa em todos os processos do responsável, nos sistemas do TCU e na internet, sem sucesso (peça 40) .
Da Revelia
44.	Nos processos do TCU, a revelia não leva à presunção de que seriam verdadeiras todas as imputações levantadas contra os responsáveis, diferentemente do que ocorre no processo civil, em que a revelia do réu opera a presunção da verdade dos fatos narrados pelo autor. Dessa forma, a avaliação da responsabilidade do agente não pode prescindir da prova existente no processo ou para ele carreada. 
45.	Ao não apresentar sua defesa, o responsável deixou de produzir prova da regular aplicação dos recursos sob sua responsabilidade, em afronta às normas que impõem aos gestores públicos a obrigação legal de, sempre que demandados pelos órgãos de controle, apresentar os documentos que demonstrem a correta utilização das verbas públicas, a exemplo do contido no art. 93 do Decreto-Lei 200/67: 'Quem quer que utilize dinheiros públicos terá de justificar seu bom e regular emprego na conformidade das leis, regulamentos e normas emanadas das autoridades administrativas competentes.' 
46.	Mesmo as alegações de defesa não sendo apresentadas, considerando o princípio da verdade real que rege esta Corte, procurou-se buscar, em manifestações dos responsáveis na fase interna desta Tomada de Contas Especial, se havia algum argumento que pudesse ser aproveitado a seu favor. 
47.	No entanto, o responsável não se manifestou na fase interna, não havendo, assim, nenhum argumento que possa vir a ser analisado e posteriormente servir para afastar as irregularidades apontadas.
ANÁLISE TÉCNICA
48.	De fato, o valor de R$ 69.638,40 foi repassado, diretamente à Prefeitura de São Domingos do Capim/PA (CNPJ 05.193.115/0001-63) , Entidade Executora (EEx) . O valor depositado foi de R$ 69.638,40, por meio de duas ordens bancárias, na conta nº 52434, agência 1341, do Banco do Brasil (peça 2, p. 22) . Esse repasse foi durante a gestão do Sr. Francisco Feitosa Farias, ex-Prefeito (gestão 2005/2008) , conforme relação de peça 2, p. 41/45. Somaram-se ao montante impugnado dois valores do PDDE/2007 (R$ 24.325,60) , que foram depositados somente em 2008 e não compuseram a comprovação das contas do PDDE/2007 (peça 2, p. 215, item e) . Segue quadro demonstrativo, nos termos da citação enviada ao Prefeito antecessor, gestor dos recursos:
		Valor da EEx - Prefeitura (R$) 
	Valor das UEx- 21 escolas (R$) 

	Saldo do exercício anterior
	24.325,60
	
	Valor repassado
	69.638,40
	
	Despesa da EEx impugnada conforme subitem 2.2.2. alíneas 'a' (despesas não comprovadas no valor de R$ 93.963,40, identificadas após análise do extrato bancário) 
	93.963,40
	
	Valor da UEx impugnado conforme subitem 2.2.1, alínea 'a': recurso transferido pelo FNDE a uma das 21 Unidades Executoras (Conselho Escolar da EM Candido Lopes, CNPJ 02.252.108/001-05) e que não foi declarado na prestação de contas.
	0,00
	3.326,40

49.	Conforme já mencionado no parágrafo 17 desta instrução, em 20/3/2012, por meio do Ofício 485/2012-DIPRA/COPRA/CGCAP/DIFIN/FNDE/MEC (peça 2, p.91) , a Coordenação-Geral de Contabilidade e Acompanhamento de Prestação de Contas do FNDE reiterou o conteúdo do ofício anterior, ou seja, o requerimento da restituição do valor de R$ 69.638,40, e concedeu ao Sr. Francisco Feitosa Farias, ex-Prefeito (gestão 2005/2008) , o prazo de 30 dias para a regularização da pendência ou a devolução dos recursos (peça 2, p. 91-92) . Cabe destacar que dessa vez o aviso de recebimento foi assinado, pelo próprio responsável, Sr. Francisco Feitosa Farias, datado de 23/3/2012 (peça 2, p. 95-96) . Isso é prova cabal de que tomou conhecimento das irregularidades, mas não tomou providências para saná-las.
50.	O Prefeito sucessor não foi responsabilizado pelo FNDE uma vez que, por meio do Despacho nº 404/2010 - DIJAP/PROFE/FNDE, em 13/4/2010, da Procuradoria Federal - FNDE, entendeu que a Ação Civil Pública de Improbidade Administrativa (peça 2, p. 63/74) , movida pela Prefeitura Municipal de São Domingos do Capim/PA contra o Prefeito antecessor, atendeu aos requisitos da Resolução CD/FNDE 53/2009 (peça 2, p. 76) . No entanto, cabe fazer algumas observações relevantes.
51.	De acordo com a Resolução-CD-FNDE nº 19, de 15/5/2008, a prestação de contas das UEx às EEX deverá ser conforme artigo 25, e destacamos o § 4º e § 6º, do inciso III, cuja transcrição segue abaixo:
Art. 25 A elaboração e a apresentação da prestação de contas dos recursos recebidos à conta do PDDE deverão ocorrer da seguinte forma: 
I - das UEx, às EEx a que as escolas estejam vinculadas, constituída do Demonstrativo da Execução da Receita e da Despesa e de Pagamentos Efetuados, da Relação de Bens Adquiridos ou Produzidos e dos extratos bancários da conta corrente específica em que os recursos foram depositados e das aplicações financeiras realizadas, acompanhada de documentos julgados necessários à comprovação da execução dos recursos, até 31 de dezembro do ano do repasse ou nas datas antecipadas pelas respectivas esferas de governo, nos termos facultados pelos §§ 1º e 2º do art. 23; 
 (...) 
III - das EEx, ao FNDE, até 28 de fevereiro do ano subseqüente ao do repasse dos recursos, constituída do Demonstrativo da Execução da Receita e da Despesa e de Pagamentos Efetuados, dos extratos bancários da conta corrente específica em que os recursos foram depositados e das aplicações financeiras realizadas e, se for o caso, da Conciliação Bancária e da Relação de Bens Adquiridos ou Produzidos, quando se tratar de recursos transferidos para atendimento das escolas que não possuem UEx, referidas no inciso I do art. 5º. 
§ 1° As UEx representativas das escolas a que se refere o art. 8º deverão apresentar, às EEx a que as escolas estejam vinculadas, a prestação de contas específica dos recursos destinados à implementação do PDE Escola. 
§ 2° As UEx representativas das escolas a que se refere o art. 11 deverão apresentar, às EEx a que as escolas estejam vinculadas, a prestação de contas específica dos recursos destinados ao funcionamento das escolas nos finais de semana, acompanhada da Relação de Oficinas Realizadas pelas Escolas que Oferecem Atividades nos Finais de Semana. 
§ 3º As UEx representativas das escolas a que se refere o art. 13 deverão apresentar, às EEx a que as escolas estejam vinculadas, a prestação de contas específica dos recursos destinados ao desenvolvimento de atividades de Educação Integral, acompanhada da Relação de Atividades Voltadas à Implementação da Educação Integral. 
§ 4º As EEx deverão analisar as prestações de contas recebidas das UEx das escolas de suas redes de ensino, consolidá-las por ação no Demonstrativo Consolidado da Execução Físico-Financeira das Unidades Executoras, apresentando-o, ao FNDE, até 28 de fevereiro do ano subseqüente ao do repasse dos recursos, com parecer conclusivo acerca da aplicação dos recursos, acompanhado, se for o caso, da Relação de Unidades Executoras (UEx) Inadimplentes com Prestação de Contas.
§ 5º Por ocasião da análise das prestações de contas, as EEx deverão preencher e manter, em arquivo, à disposição do FNDE, dos órgãos de controle interno e externo e do Ministério Público, pelo prazo de que trata o art. 24, o Demonstrativo Analítico da Execução Físico-Financeira no qual ficarão evidenciadas as informações relativas a cada UEx beneficiada, lançadas no demonstrativo consolidado apresentado ao FNDE. 
§ 6°Na hipótese de a prestação de contas: 
da UEx não vir a ser apresentada na forma ou até a data prevista no inciso I deste artigo, ou não vier a ser aprovada em razão de falhas e/ou irregularidades, a EEx, em conformidade com a rede de ensino a que a escola pertença, estabelecerá o prazo máximo de 30 (trinta) dias para sua apresentação, regularização ou devolução dos recursos recebidos ou impugnados;
da EM não vir a ser apresentada na forma ou até a data prevista no inciso II deste artigo, ou não vier a ser aprovada em razão de falhas e/ou irregularidades, o FNDE estabelecerá o prazo máximo de 30 (trinta) dias para sua apresentação, regularização ou devolução dos recursos recebidos ou impugnados, sob pena de bloqueio de futuros repasses financeiros; 
da EEx não vir a ser apresentada na forma ou até a data prevista no inciso III deste artigo, ou não vier a ser aprovada em razão de falhas e/ou irregularidades, o FNDE estabelecerá o prazo máximo de 30 (trinta) dias para sua apresentação, regularização ou devolução dos recursos recebidos ou impugnados, sob pena de bloqueio de futuros repasses financeiros; e 
da EEx e da EM não apresentar ou tiver sanadas as falhas e/ou irregularidades que se referem as alíneas 'b' e 'c' deste artigo, o FNDE a aprovará. 
§ 7º As UEx inadimplentes com prestação de contas, indicadas na Relação de Unidades Executoras (UEx) Inadimplentes com Prestação de Contas, que regularizarem suas pendências, deverão ser arroladas na Relação de Unidades Executoras (UEx) Excluídas da Inadimplência, a qual deverá ser apresentada, ao FNDE, de uma única vez, até 30 de abril do ano subseqüente ao dos repasses. 
§ 8º As UEx que não regularizarem suas pendências com prestações de contas, até a data estabelecida no parágrafo anterior, estarão sujeitas ao bloqueio dos repasses e à instauração de Tomada de Contas Especial. 
§ 9º Na hipótese da não regularização das pendências de prestação de contas da EEx ou da EM ou da não devolução dos valores impugnados no prazo assinalado nas alíneas 'b' e 'c' deste artigo, será instaurada Tomada de Contas Especial em desfavor do gestor responsável pela irregularidade cometida. 
Art. 26 A EEx ou a EM que não apresentar ou não tiver aprovada a prestação de contas dos recursos financeiros recebidos por motivo de força maior ou caso fortuito, deverá apresentar as devidas justificativas ao FNDE. 
§ 1º Considera-se caso fortuito, dentre outros, a falta ou a não aprovação, no todo ou em parte, da prestação de contas, por dolo ou culpa do gestor anterior. 
§ 2º Na falta de apresentação ou da não aprovação, no todo ou em parte, da prestação de contas por culpa ou dolo do gestor da EEx ou da EM sucedido, as justificativas a que se refere o caput deste artigo deverão ser, obrigatoriamente, apresentadas pelo gestor que estiver no exercício do cargo, acompanhadas, necessariamente, de cópia autenticada de Representação protocolizada junto ao respectivo órgão do Ministério Público, para adoção das providências cíveis e criminais da sua alçada. § 3º É de responsabilidade do gestor sucessor, a instrução obrigatória da Representação, nos moldes legais exigidos, a ser protocolizada no Ministério Público com, no mínimo, os seguintes elementos:
I - qualquer documento disponível referente à transferência dos recursos, inclusive extratos da conta corrente específica do programa; 
II - relatório das ações empreendidas com os recursos transferidos; 
III - qualificação do ex-gestor, inclusive com o endereço atualizado, se houver; e 
IV - documento que comprove a situação atualizada quanto à inadimplência da EEx ou da EM perante o FNDE. 
§ 4º O disposto no caput e nos §§ 1º ao 3º deste artigo aplica-se às UEx, devendo as justificativas ser dirigidas à EEx a cuja rede de ensino pertençam as escolas por elas representadas. 
§ 5º A EEx examinará as justificativas de que trata o parágrafo anterior, no prazo de 15 (quinze) dias, a contar da data do seu recebimento, devendo: 
I - em caso de acolhimento, incluir a UEx na Relação de Unidades Executoras (UEx) Excluídas da Inadimplência, nos termos do § 7º do art. 25; 
II - em caso de indeferimento, manter a UEx na Relação de Unidades Executoras (UEx) Inadimplentes com Prestação de Contas, nos termos do § 4º do art. 25; e 
III - mantê-las arquivadas em sua sede, pelo prazo e para o fim previstos no art. 24. 
§ 6º A Representação de que trata o § 2º deste artigo dispensa o gestor atual da EEx ou da EM de apresentar, ao FNDE, certidões relativas ao prosseguimento da medida adotada. 
§ 7º Na hipótese de não serem aceitas ou não serem apresentadas as justificativas, de que trata o § 2º deste artigo, o FNDE instaurará a correspondente Tomada de Contas Especial em desfavor do gestor sucessor, na qualidade de corresponsável pelo dano causado ao Erário, quando se tratar de omissão de prestação de contas. 
§ 8°As disposições deste artigo aplicam-se aos repasses de recursos do PDDE realizados em data anterior à publicação desta Resolução, ressalvados os atos praticados com base em normativos vigentes à época.
52.	Nesse caso, de acordo com jurisprudência desse Tribunal, a responsabilidade do Prefeito sucessor não é afastada, uma vez que o recurso foi transferido diretamente à UEx (R$ 3.326,40) , mas foi impugnado porque o valor não foi declarado na prestação de contas encaminhada. Cabia ao prefeito sucessor determinar no prazo de 30 dias, que a UEx 'Conselho Escolar da EM-Candido Lopes (CNPJ 02.252.108/001-05) ' apresentasse o Demonstrativo da Despesa, conforme preconizava o § 6º da Resolução-CD-FNDE nº 19, de 15/5/2008. Não há comprovação nos autos de que o Prefeito sucessor executou essa medida. A evidência aponta para o Prefeito sucessor como responsável pelo ressarcimento desse valor, mas sequer foi citado pelo fato na fase processual correspondente.
53. 	Sem embargo, devido à quantia de R$ 3.326,40 representar um valor módico, entende-se ser adequada a medida de exclusão da impugnação de tal débito concernente ao Sr. José Cristiano Martins Nunes, Prefeito sucessor (gestão 2009/2012) . Assim o é porque o débito envolve valor de baixa materialidade, sendo que o custo das ações de controle a serem adotadas certamente superaria o benefício que poderia delas advir, o que representaria ofensa aos princípios da racionalidade administrativa e da economia processual (art. 93 da Lei 8.443/1992) , aplicando-se ao caso, ainda, o princípio da bagatela (Acórdão 2653/2015-TCU-Segunda Câmara, Relatora Ministra Ana Arraes) .
CONCLUSÃO
54.	Vale ressaltar que a pretensão punitiva do TCU, conforme Acórdão 1441/2016-TCU-Plenário, que uniformizou a jurisprudência acerca dessa questão, subordina-se ao prazo geral de prescrição indicado no art. 205 do Código Civil, que é de 10 anos, contado da data de ocorrência da irregularidade sancionada, nos termos do art. 189 do Código Civil, sendo este prazo interrompido pelo ato que ordenar a citação, a audiência ou a oitiva do responsável. No caso em exame, não ocorreu a prescrição, uma vez que a primeira liberação dos recursos ocorreu em 14/11/2008 e o ato de ordenação da citação se deu em 11/10/2017 (peça 8) .
55.	Por fim, pertinente deixar assente que não se observa prescrição do dano. À luz das recentes manifestações do Supremo Tribunal Federal e nos termos do Acórdão 1482/2020-TCU-Plenário, da relatoria do Ministro Walton Alencar Rodrigues, a omissão do dever de prestar contas caracteriza ato doloso tipificado pela Lei de Improbidade Administrativa, cabendo condenação em débito do agente regularmente citado nesta TCE.
56.	Em se tratando de processo em que a parte interessada não se manifestou acerca das irregularidades imputadas, não há elementos para que se possa efetivamente aferir e reconhecer a ocorrência de boa-fé na conduta do responsável, podendo este Tribunal, desde logo, proferir o julgamento de mérito pela irregularidade das contas, conforme nos termos dos §§ 2º e 6º do art. 202 do Regimento Interno do TCU. Veja-se Acórdão 2064/2011-TCU-Primeira Câmara (relator: Ubiratan Aguiar) , 6.182/2011-TCU-1a Câmara (Relator: Weber de Oliveira) , 4.072/2010-TCU-1a Câmara (Relator: Valmir Campelo) , 1.189/2009-TCU-1a Câmara (Relator: Marcos Bemquerer) , 731/2008-TCU-Plenário (Relator: Aroldo Cedraz) .
57.	Dessa forma, o Sr. Francisco Feitosa Farias (CPF XXX.722.222-XX) , ex-Prefeito do Município de São Domingos do Capim/PA (gestão 2005/2008) deve ser considerado revel, nos termos do art. 12, §3º, da Lei 8.443/1992, devendo as contas serem julgadas irregulares, condenandoo ao débito apurado e aplicando-lhe a multa prevista no art. 57 da Lei 8.443/1992.
PROPOSTA DE ENCAMINHAMENTO
58.	Diante do exposto, submetemos os autos à consideração superior, propondo ao Tribunal:
	a) considerar revel o Sr. Francisco Feitosa Farias (CPF XXX.722.222-XX) , para todos os efeitos, dando-se prosseguimento ao processo, com fulcro no art. 12, § 3º, da Lei n. 8.443/92;
	b) julgar IRREGULARES, nos termos dos arts. 1º, inciso I, 16, inciso III, alíneas 'a' e 'c', § 2º, da Lei 8.443/92 c/c os arts. 19 e 23, inciso III, da mesma Lei, e com arts. 1º, inciso I, 209, incisos I e III, 210 e 214, inciso III, do Regimento Interno/TCU, as contas do Sr. Francisco Feitosa Farias (CPF XXX.722.222-XX) , ex-Prefeito do Município de São Domingos do Capim/PA (gestão 2005/2008) , condenando-o ao pagamento das importâncias a seguir especificadas, atualizadas monetariamente e acrescidas dos juros de mora, calculadas a partir das datas discriminadas até a data da efetiva quitação do débito, fixando-lhe o prazo de quinze dias, para que comprove, perante o Tribunal, o recolhimento das referidas quantias aos cofres do Fundo Nacional de Desenvolvimento da Educação (FNDE) , nos termos do art. 23, inciso III, alínea 'a', da citada lei;
	Valor Original
	Data da Ocorrência

	11.160,00
	1/2/2008

	13.165,00
	1/2/2008

	46.425,60
	26/11/2008

	23.212,80
	11/12/2008

Valor do débito atualizado com juros até 5/8/2020: R$ 259.128,70 (peça 44) 
	c) aplicar ao Sr. Francisco Feitosa Farias (CPF XXX.722.222-XX) a multa prevista no art. 57 da Lei 8.443/92 c/c o art. 267 do RI/TCU, fixando-lhe o prazo de quinze dias, a contar da notificação, para que comprove, perante o Tribunal (art. 214, III, a, do Regimento Interno do TCU) , o recolhimento da dívida aos cofres do Tesouro Nacional, atualizada monetariamente desde a data do acórdão que vier a ser proferido por este Tribunal até a do efetivo recolhimento, se pagas após o vencimento, na forma da legislação em vigor;
	d) autorizar, desde logo, a cobrança judicial das dívidas, caso não atendidas as notificações, na forma do disposto no art. 28, inciso II, da Lei nº 8.443/92;
	e) autorizar também, desde logo, se requerido, com fundamento no art. 28, inciso I, da Lei 8.443, de 1992 c/c o art. 217, §§ 1º e 2º do Regimento Interno, o parcelamento da (s) dívida (s) em até 36 parcelas, incidindo sobre cada parcela, corrigida monetariamente, os correspondentes acréscimos legais fixando-lhe o prazo de quinze dias, a contar do recebimento da notificação, para comprovar perante o Tribunal o recolhimento da primeira parcela, e de trinta dias, a contar da parcela anterior, para comprovar os recolhimentos das demais parcelas, devendo incidir sobre cada valor mensal, atualizado monetariamente, os juros de mora devidos, no caso do débito, na forma prevista na legislação em vigor, alertando os responsáveis de que a falta de comprovação do recolhimento de qualquer parcela importará o vencimento antecipado do saldo devedor, nos termos do § 2º do art. 217 do Regimento Interno deste Tribunal;
	f) enviar cópia do Acórdão a ser prolatado, bem como do Relatório e do Voto que o fundamentarem ao Procuradoria da República no Estado do Pará, nos termos do § 3º do art. 16 da Lei 8.443/1992 c/c o § 7º do art. 209 do Regimento Interno do TCU, para adoção das medidas cabíveis;
	g) enviar cópia do Acórdão que vier a ser proferido ao FNDE e ao responsável, para ciência, informando que a presente deliberação, acompanhada do Relatório e do Voto que a fundamentam, está disponível para a consulta no endereço www.tcu.gov.br/acordaos, além de esclarecer que, caso requerido, o TCU poderá fornecer sem custos as correspondentes cópias, de forma impressa.".
	É o relatório.

não há.

Subprocurador-Geral Lucas Rocha Furtado.

TOMADA DE CONTAS ESPECIAL. PDDE. IRREGULARIDADES NA EXECUÇÃO E NA PRESTAÇÃO DE CONTAS. CITAÇÃO. REVELIA. CONTAS IRREGULARES. DÉBITO. MULTA.

TOMADA DE CONTAS ESPECIAL (TCE)

Secretaria de Controle Externo de Tomada de Contas Especial (SecexTCE).

Em exame Tomada de Contas Especial instaurada pelo Fundo Nacional de Desenvolvimento da Educação (FNDE) , em desfavor do Sr. Francisco Feitosa Farias, ex-Prefeito do Município de São Domingos do Capim/PA, gestão 2005/2008, em razão de irregularidades na execução e na prestação de contas dos recursos repassados à conta do Programa Dinheiro Direto na Escola - PDDE/2008 (peça 2, p. 251) .
Para a execução do PDDE/2008, o FNDE repassou ao Município de São Domingos do Capim (PA) a importância total de R$ 170.617,80 (peça 2, p. 202-205 e 251) . Do referido total, a monta de R$ 69.638,40 foi repassada para a Prefeitura de São Domingos do Capim/PA, na condição de Entidade Executora-EEx (peça 2, p. 22) , e o restante (R$ 100.979,40) foi repassado diretamente para 21 escolas daquele município, consoante relação de unidades executoras à peça 2, p. 35-40.
O prazo final para apresentação da prestação de contas ocorreu em 28/2/2009 (peça 2, p. 251) . A despeito de ter sido encaminhada a prestação de contas do PDDE/2008 pelo prefeito sucessor (peça 2, p. 19-21) , Sr. José Cristiano Martins Nunes (gestão 2009/2012) , a comuna deixou de encaminhar a documentação comprobatória dos recursos repassados diretamente à conta do Município, no valor de R$ 69.638,40, na medida em que o Demonstrativo Consolidado da Execução Físico-Financeira, enviado pelo sucessor, abrangeu somente o valor transferido diretamente às escolas.  
Já no âmbito desta Corte, após exame preliminar dos elementos que compõem os autos (peças 6-8) , a então Secex-PA promoveu a citação do Sr. Francisco Feitosa Farias, Prefeito do Município de São Domingos do Capim/PA durante a gestão 2005/2008.
Em sua derradeira instrução, a Secex-TCE - que assumiu a instrução do feito - propõe julgar irregulares as presentes contas, condenar o responsável ao ressarcimento do dano apurado (R$ 93.963,40, em valores históricos) , e aplicar-lhe a multa estabelecida no artigo 57 da Lei Orgânica.
Acolho a referida proposta, que contou com a anuência do Parquet especializado (peça 48) , incorporando a respectiva análise às minhas razões de decidir, naquilo que não colidir com as considerações que se seguem. 
Observo que, embora regularmente citado (peças 10-24, 33-34) , o responsável permaneceu inerte, devendo ser considerado revel, nos termos do art. 12, §3º, da Lei 8.443/1992. A citação editalícia foi promovida após mostrarem-se infrutíferas as tentativas de citação do responsável pela via epistolar (peça 39) . 
Assim, persiste em desfavor do responsável a presunção de ocorrência de dano ao erário diante da não comprovação dos recursos transferidos ao município durante sua gestão no âmbito do PDDE/2008, nos termos do §9º do art. 25 da Resolução FNDE 19/2008. 
Em relação ao valor apurado nos presentes autos (R$ 93.963,40, em valores históricos) , vale destacar que a cifra resulta dos valores repassados em 2008 à Prefeitura, enquanto entidade executora (R$ 69.638,40 - peça 2, p. 35-40) , acrescidos de saldo do exercício PDDE/2007 utilizado no exercício de 2008 (R$ 24.325,00 - peça 2, p. 22 e 215) .
No tocante ao Sr. José Cristiano Martins Nunes, prefeito sucessor, acolho a análise instrutória quanto à não atribuição de responsabilidades, tendo em vista o manejo de Ação Civil Pública mencionando-se expressamente os recursos relacionados ao PDDE/2008 (peça 2, p. 64-74) , atendendo-se aos termos da Súmula 230 da Jurisprudência desta Corte.
Em relação à discussão relacionada à prescrição da pretensão punitiva (Acórdão 1441/2016-TCU-Plenário) , observa-se que o ato de ordenação da citação se deu em 11/10/2017 (peça 8) e a execução das despesas se deu ao longo do ano de 2008 (peça 2, p. 22) , não se observando o transcurso de mais de dez anos. Oportuno faz-se registrar que as presentes contas ingressaram nesta Corte apenas em 4/8/2017 (peça 1 - histórico) , mediante encaminhamento pela Assessoria Especial de Controle Interno do Ministério da Educação.
No tocante à prescrição do dano, a despeito de a unidade técnica mencionar tese que considera a omissão no dever de prestar contas como ato doloso de improbidade administrativa (a exemplo do que consta no Acórdão 1482/2020-TCU-Plenário, Relator Ministro Walton Alencar Rodrigues) , com as devidas vênias, entendo que a análise deve assumir outros contornos.
Na esteira do que constou no Acórdão 12082/2020-TCU-Primeira Câmara, relatado pelo e. Ministro Bruno Dantas, como cediço, o Supremo Tribunal Federal (STF) , ao julgar o Recurso Extraordinário 636.886/AL (tema de repercussão geral 899) , fixou entendimento de que seria prescritível a pretensão de ressarcimento ao erário fundada em decisão de Tribunal de Contas. 
Ocorre que, nos termos em que foi firmada a referida tese, existem fundadas dúvidas a serem solucionadas quanto à sua aplicação aos processos que atualmente tramitam perante esta Corte, o que atua no sentido de dificultar sua imediata aplicação, consoante observa-se, por exemplo, na discussão contida no Acórdão 5236/2020-TCU-Primeira Câmara, Relator Ministro Benjamin Zymler.
Ademais, é forçoso reconhecer que aquela decisão proferida pela Suprema Corte ainda é passível de modificação mediante Embargos de Declaração, in casu manejados pela Advocacia-Geral da União, não tendo se observado seu trânsito em julgado.
Destarte, reconhecendo as indefinições que gravitam em torno da efetiva aplicação daquele posicionamento aos processos em trâmite nesta Corte, entendo não ser possível sua imediata aplicação, considerando-se, ademais, que o TCU não poderia abster-se de apreciar o mérito de todos os processos de controle externo em que se aventa tal discussão.
Ante tais considerações, entendo que a proposta de encaminhamento uníssona nos autos merece ser acolhida, julgando-se irregulares as contas, de forma a condenar o responsável ao ressarcimento do dano e aplicar-lhe a multa legal.
Por fim, destaco que deixo de carrear para a minuta de acórdão a proposição instrutória de autorizar-se, desde já, o parcelamento das dívidas imputadas, tendo em vista entender tratar-se de providência que somente deve ser adotada em face de solicitação do interessado.
Ante o exposto, manifesto-me por que o Tribunal aprove o acórdão que ora submeto à deliberação deste Colegiado.
TCU, Sala das Sessões Ministro Luciano Brandão Alves de Souza, em 16 de março de 2021.
AUGUSTO SHERMAN CAVALCANTI 
Relator